最高法院刑事判決　　　　　　　　　　　　　　　九十一年度台上字第七四三三號
　　上　訴　人　甲○○
　　選任辯護人　柯開運律師
右上訴人因偽造有價證券案件，不服台灣高等法院台中分院中華民國八十九年十月三
十一日第二審判決（八十九年度上訴字第一五四一號，起訴案號：台灣彰化地方法院
檢察署八十七年度偵字第五二八八號），提起上訴，本院判決如左：
    主  文
原判決撤銷，發回台灣高等法院台中分院。
    理  由
本件原判決認定：緣已判刑確定之蘇訂貴於民國八十七年二月四日晚上十一時許，在
彰化縣彰化市○○路火車站前拾獲王建能所失竊之皮包一個（王建能之車輛停放在彰
化縣彰化市○○街一七六號前，於八十七年二月三日上午七時許被打破車窗，竊取其
所有之彰化市第十信用合作社大竹分社票號ＡＤ0000000｜0000000號
空白支票二十三張，彰化一信、六信、十信及合庫之存摺各一本，圓型及方型印章各
一枚），內有前揭空白支票二、三張及存摺、印章等物，將之侵占入己，攜回彰化縣
彰化市○○路○段六七○巷九號住處。上訴人甲○○與蘇訂貴係朋友關係，曾於八十
四年間犯過失致人於死罪，經台灣彰化地方法院判處有期徒刑一年，緩刑五年確定，
於緩刑期間內之八十七年二月五日上午九時許，至蘇訂貴住處欲向蘇訂貴借用新台幣
（下同）六萬元，蘇訂貴因無錢可借，遂將上開拾獲皮包之事相告，上訴人明知該皮
包係蘇訂貴拾獲之物，竟予收受，並意圖供行使之用，在不詳時間、地點，擅自在票
號ＡＤ0000000號空白支票之發票人欄偽造王建能之印文一枚，及於支票上填
載金額壹拾伍萬元整、日期八十七年三月十日，並在支票背面背書後，持向不知情之
陳平福調現，嗣經持票人提示，因掛失止付（及印章不符）不獲兌現等情，因而維持
第一審論處上訴人意圖供行使之用，而偽造有價證券罪刑之判決，駁回上訴人在第二
審之上訴，固非無見。
惟查：(一)核對筆跡，除顯著跡象，凡具字學常識之人，足以肉眼辨別其真偽異同（亦
即一經核對筆跡，即能明確辨別真偽異同）者外，必須就其內容，依法付與鑑定，始
足以資判斷（本院三十一年上字第二二○○號、十七年上字第三四六號判例，七十七
年八月九日、七十七年度第十一次刑事庭會議決議貳甲之九參照）。原判決雖以：上
訴人在偵審中當庭書寫之筆跡「壹拾伍萬元整」（附於第五二八八號偵查卷第二十八
頁、第一審卷第一二七頁），經與本件支票影本核對結果，其中拾之「  」、伍之「
五」部分，筆法極相似，因認涉案之支票係上訴人所偽造，且無送請鑑定之必要（見
原判決第四面第二至三行、第九至十行）。惟上訴人始終否認偽造支票情事，並辯稱
收受該支票時，其內容均已填載完成，不知是偽造，且支票上之筆跡，與其寫字之筆
勢截然不同，請求將支票影本及相關筆跡送請鑑定（見原審卷第二十三頁、第三十頁
）。而依卷內資料，警卷第十二頁支票影本之「伍」字，其右側載為「  」；但第五
二八八號偵查卷第二十八頁上訴人當庭書寫之「伍」字，其右側載為「五」，其筆勢
顯然不同；至於其餘之字跡，亦無從一經核對即能以肉眼明確辨別其真偽異同，則能
否僅憑拾之「  」部分筆法極相似，即推斷該支票係上訴人所偽造，即有研求餘地，
原審未斟酌上情，即逕認無送請鑑定之必要，尚難昭折服。(二)依起訴書記載，檢察官
係起訴上訴人盜刻王建能之印章加蓋於支票上，並說明盜刻印章為偽造有價證券之部
分行為（見第五二八八號偵查卷第四十四頁正面、背面）。原判決認定，上訴人僅在
支票之發票人欄偽造王建能之印文（見原判決第二面第七行）。但上訴人有無偽造王
建能之印章？該印章應否依刑法第二百十九條規定諭知沒收？原審未予調查審認，理
由亦毫無說明，已有已受請求之事項未予判決之違誤。又行使偽造有價證券，以取得
票面價值之對價，固不另論詐欺罪，但如以偽造之有價證券供作擔保或作為新債清償
而借款，則其借款之行為，為行使有價證券以外之另一行為，其間有方法結果關係，
應論以詐欺罪之牽連犯（本院六十二年二月二十日、六十二年度第一次刑庭庭長會議
決定一參照）。原判決既認定，上訴人於偽造支票後，持向不知情之陳平福調現，嗣
經提示不獲兌現（見原判決第二面第九行）。則上訴人有無以偽造之有價證券作為新
債清償而借款，併牽連犯詐欺罪？原審未予斟酌，亦有疏漏。以上或為上訴意旨指摘
所及，或為本院得依職權調查之事項，應認原判決有撤銷發回更審之原因。
據上論結，應依刑事訴訟法第三百九十七條、第四百零一條，判決如主文。
中      華      民      國    九十一    年     十二     月    二十六    日
                              最高法院刑事第十一庭
                                  審判長法官  呂  潮  澤
                                        法官  白  文  漳
                                        法官  陳  世  雄
                                        法官  孫  增  同
                                        法官  林  開  任
      右正本證明與原本無異
                                              書  記  官
中      華      民      國    九十一    年     十二     月    三十一    日
